【裁判字號】    89,訴,755
【裁判日期】    900703
【裁判案由】    違反山坡地保育利用條例
【裁判全文】
臺灣臺中地方法院刑事判決                          八十九年度訴字第七五五號
    公  訴  人  臺灣台中地方法院檢察署檢察官
    被      告  戊○○
    選任辯護人  黃振源
    被      告  丙○○
                丁○○
右列被告因違反山坡地保育利用條例等案件，經檢察官提起公訴 (八十八年度偵字第
一九０八五號)，本院判決如左：
    主  文
戊○○被訴竊佔附圖編號七、八部分免訴，其餘被訴部分均無罪。
丙○○、丁○○均無罪。
    理  由
一、本件公訴意旨以：被告戊○○未經水土保持暨山坡地保育主管機關許可，亦未擬
    具水土保持計畫，自民國八十八年七月底起，雇用被告丙○○、丁○○二人，分
    別駕駛挖土機、大型砂石車，共同意圖為自己之不法利益，在台中縣后里鄉○○
    村○○路一號後方即四塊厝段四三二之二四、五二一之七、之八、之九及未登錄
    溝渠、國有土地等保安林地及山坡地（如附圖，面積單位應更正為公頃），大肆
    開挖土石、整地、設置道路、天然級配料篩選器等工作物，竊占公有土地，毀壞
    溝渠，竊取土石，造成自然地貌變更，土石裸露、滑動、懸壁落差達約十公尺，
    破壞自然景觀生態及水土保持功能，土壤遇雨即遭沖刷流失，污染水源，又緊臨
    鄉鎮道路、溝渠、住戶，有坍塌之虞，致生公共危險，危害公共水源涵養、妨害
    自然排水、人車往來居家住戶等公共安全，因認被告等人涉犯刑法第三百二十條
    第一項、第二項、山坡地保育利用條例第三十四條第一項、第三十五條第三項、
    水土保持法第三十二條、森林法第五十一條第一項之罪等語。
二、訊據被告三人均坦承有於附圖所示土地開挖整地等情，惟被告戊○○辯稱伊不知
    有無占用他人土地或保安林地，伊四十多年前即占用附圖所示全部土地耕作等語
    ；被告丙○○、丁○○辯稱伊只是受雇於戊○○整地，不知有違法情事等語。
三、甲、戊○○免訴部分：
      按時效已完成者，應諭知免訴之判決，刑事訴訟法第三百零二條第二款定有明
      文。又刑法第三百二十條第二項之竊占罪為即成犯，故於行為完了後，犯罪即
      已完成，其後繼續占有使用該不動產，乃狀態之繼續，而非行為之繼續，其追
      訴權時效，應自竊占行為完成之初起算。本件被告被訴犯有刑法第三百二十條
      第二項之竊佔罪，其最重本刑為有期徒刑五年，依同法第八十條第一項第二款
      規定，追訴權之時效期間為十年。如前所述，被告占用公有溝渠地計十五平方
      公尺，在下面埋設涵管引水，供人車通行，業據被告供明在卷，並經本院履勘
      現場，制有勘驗筆錄可憑，並有複丈成果圖一紙附卷可憑，惟查被告於六十七
      年間即購得溝渠旁之五二一之九地號土地耕作至今，有土地登記謄本一件附卷
      可憑，並於七十六年間即向林務局南投林區管理處承租未登錄土地四八０平方
      公尺之土地耕作，有台灣省國有林地暫准租地租賃合約書，堪信被告戊○○在
      十年之前即已開始占用前開水溝地，縱其所為應構成竊占罪責，然揆諸前揭說
      明，該追訴權時效已因十年間不行使而消滅，本件依法自應就被告戊○○占用
      如附圖七、八所示水溝地部分諭知免訴之判決。
乙、被告戊○○、丙○○、丁○○無罪部分：
（一）按犯罪事實應依證據認定之，無證據不得推定其犯罪事實，刑事訴訟法第一百
      五十四條定有明文。次按水土保持法第三條第三款及山坡地保育利用條例第三
      條關於「山坡地」之定義為：係指國有林事業區、試驗用林地及保安林地以外
      ，經省（市）主管機關參照自然形勢、行政區域或保育、利用之需要，就合於
      左列情形之一者劃定範圍，報請行政院核定公告之公私有土地：（一）標高在
      一百公尺以上者。（二）標高未滿一百公尺，而其平均坡度在百分之五以上者
      。準此以觀，水土保持法上所指之「山坡地」必係經省（市）主管機關參照前
      開規定劃定範圍，報請行政院核定公告之公私有土地，始得有水土保持法及山
      坡地利用保育條例處罰之適用。經查台中縣后里鄉○○段非屬核定公告之山坡
      地，業據台中縣政府以八十九年六月一日，八九府農林字第一四七０四號函示
      在卷，又查台中縣后里鄉○○段五二一之九地號部分土地雖係保安林地，惟該
      土砂捍止保安林，目前地上物多為小徑雜木及零星之竹類，且依該保安林相圖
      與本件起訴書所附成果圖比對結果，該保安林地應是在附圖編號之六之最左外
      圍之外，有保安林相圖及成果圖各一件附卷可憑，並經本院履勘現場制有勘驗
      筆錄附卷可憑，又本院先後函詢豐原地政事務所、行政院農業委員會林務局東
      勢林局管理處、農林航空測量所，均無從比對，本件被告戊○○對於其耕種之
      範圍復堅稱不包括保安林地，而現場復無林木，亦據本院勘查明確，且經證人
      乙○○到庭結證明確，況現場看來並無水土流失之危害，亦經證人甲○○即台
      中縣后里鄉公所農業課課員到庭結證明確，在無積極證據足堪認定被告三人擅
      自在保安林地內開挖土石致生水土流失，自應認被告三人就違反山坡地保育利
      用條例及水土保持法第三十二條之規定之部分，罪嫌不足。
（二）次按竊占罪以意圖為自己或他人不法所有為主觀要件，森林法第五十一條於他
      人森林內或林地內，擅自墾植或占用，亦以主觀上認定該林地屬於他人所有或
      明知係未承租之林地仍予占用為限，刑法第三百二十條第一項、森林法第五十
      一條第一項分別定有明文。訊據被告戊○○、丙○○、丁○○坦承於前揭地點
      開挖整地之事實，惟戊○○辯稱：不知占用公有土地或台糖用地；被告丙○○
      、丁○○辯稱伊是受戊○○雇用，伊以為所有土地均是戊○○所有等語。經查
      ：圖示五二一之八及五二一之九之土係被告戊○○之妻陳徐鳳及被告戊○○分
      別五十三年二月二十日、六十七年十月三日購得，占用面積各二一０三、五六
      二九平方公尺，有土地登記簿謄本各一份在卷可憑，並於七十六年一月十二日
      向林務局南投林區管理處承租未登錄土地四八０平方公尺之土地，有台灣省國
      有林地暫准租地租賃合約書一紙附卷可憑，而被告戊○○實際上墾植之範圍只
      有六三四四平方公尺，尚少於其自有之土地及租用之林地計一八六八平方公尺
      ，且占用台灣糖業股份有限公司之土地及國有林地均在其所有土地外側，有台
      中縣豐原戶政事務所土地複丈成果圖一紙附卷可憑，況附圖所示之土地均無林
      木，已如前述，則被告戊○○辯稱伊不知道占用台灣糖業股份有限公司之土地
      ，亦不知戊○○開挖之土地逾越所承租之國有林地範圍，可以採信，被告丙○○、丁○○僅係受雇於被告戊○○，並依照戊○○之前墾植之範圍開挖土地，
      自無前開主觀之犯意，是以應就被告丙○○、丁○○被訴竊占及被告戊○○被
      訴竊占其他公有地部分及三人被訴違反山坡地保育利用條例第三十四條第一項
      、第三十五條第三項、水土保持法第三十二條、森林法第五十一條第一項之部
      分罪證不足，為無罪之諭知。
據上論結，應依刑事訴訟法第三百零二條第二款、第三百零一條第一項，判決如主文
。
中    華    民    國      九十      年    七      月    三        日
                                   台灣台中地方法院刑事第二庭
                                          法  官   陳 如 玲
如不服本判決應於送達後十日內向本院提出上訴狀，上訴於台灣高等法院台中分院（
須附繕本）
                                          書記官
中    華    民    國      九十      年    七      月    三        日


司法院資訊處製作；財團法人民間司法改革基金會備份。
